【裁判字號】    99,上易,667
【裁判日期】    991230
【裁判案由】    竊盜
【裁判全文】
臺灣高等法院臺南分院刑事判決         99年度上易字第667號
上  訴  人  臺灣臺南地方法院檢察署檢察官
被      告  陳清榮
上列上訴人因被告竊盜案件，不服臺灣臺南地方法院99年度易字
第1076號中華民國99年9 月13日第一審判決（起訴案號：臺灣臺
南地方法院檢察署99年度偵字第3719號），提起上訴，本院判決
如下：
    主  文
上訴駁回。
    理  由
壹、公訴意旨略以：被告陳清榮與陳俊楠（已於98年9 月28日死
    亡，另由檢察官為不起訴處分）2 人分別於民國98年6 月21
    日凌晨某時及同年月22日凌晨某時，共同駕乘車牌9497-SW
    號自小客貨車，至臺南縣下營鄉臺84線東西向快速道路工地
    （中華工程股份有限公司永安工務所），徒手竊取陳文忠所
    保管之H 型鋼12支（重1540公斤）及繫筋1 批（重860 公斤
    ），得手後駕駛上開自小客貨車，先後將上開鋼筋載運至臺
    南縣官田鄉南部村1-1 號金昌舊貨商行，變賣給不知情之李
    麗雲，得款後朋分花用。因認被告涉犯刑法第320 條第1 項
    之竊盜罪嫌。
貳、程序方面
    按被告以外之人於審判外之言詞或書面陳述，除法律有規定
    者外，不得作為證據，刑事訴訟第159 條第1 項定有明文；
    又被告以外之人於審判外之陳述，雖不符前4 條（即刑事訴
    訟法第159 條之1 至之4） 之規定，而經當事人於審判程序
    同意作為證據，法院審酌該言詞陳述或書面陳述作成時之情
    況，認為適當者，亦得為證據，復為同法第159 條之5 第1
    項所明定。本件被告以外之人於審判外之陳述，均經檢察官
    、被告於本院審理中表示同意作為本案之證據（本院卷第20
    頁），本院審酌該言詞陳述及書面陳述作成時之情況，核無
    違法取證或其他瑕疵，認為以之作為證據為適當，均有證據
    能力。
參、實體方面
一、按犯罪事實，應依證據認定之，無證據不得認定犯罪事實，
    刑事訴訟法第154 條第2 項定有明文。如未能發現相當證據
    ，或證據不足以證明，自不能以推測或擬制方法以為裁判基
    礎。刑事訴訟法第161 條第1 項規定：檢察官就被告犯罪事
    實，應負舉證責任，並指出證明之方法。因此檢察官對於起
    訴犯罪事實，應負提出證據及說服之實質舉證責任。其所提
    證據之證明力必須達於使法院確信起訴之犯罪事實為真實程
    度，倘其所提出之證據，不足為被告有罪之積極證明，或其
    闡明之證明方法，無從說服法官以形成被告有罪之心證，而
    有合理懷疑存在者，基於無罪推定原則，即應為被告無罪之
    判決（最高法院99年度台上字第3428號判決）；次按刑事訴
    訟上證明之資料，無論其為直接證據或間接證據，均須達於
    通常一般之人均不致於有所懷疑，而得確信其為真實之程度
    ，始得據為有罪之認定，若其關於被告是否犯罪之證明未能
    達此程度，而有合理性懷疑之存在，致使無從形成有罪之確
    信，根據「罪證有疑，利於被告」之證據法則，即不得遽為
    不利被告之認定；其以情況證據（即間接證據）斷罪時，尤
    須基於該證據在直接關係上所可證明之他項情況事實，本乎
    推理作用足以確證被告有罪，方為合法，不得徒憑主觀上之
    推想，將一般經驗上有利被告之其他合理情況逕予排除。縱
    被告否認犯罪所持之辯解不能成立，仍非有積極證據足以證
    明其犯行，亦不能因此遽為有罪之認定（最高法院99年度台
    上字第2523、3244號判決）。
二、公訴人認被告涉犯本件竊盜罪嫌，係以被告於警詢及偵查中
    坦承前後2 次載運鋼筋到金昌舊貨商行變賣之事實、告訴人
    陳文忠於警詢及偵查中之指訴、證人即金昌舊貨商行負責人
    李麗雲於警詢及偵查中之證述、贓物認領保管單、金昌舊貨
    商行收受物品登記表、現場照片10張，及被告自96年9 月10
    日起擔任中華工程股份有限公司的員工，在工地現場工作，
    對於現場工程材料使用情況、排放位置、價值均知悉甚詳，
    對於工地出入方向管理情況，也能具體掌握，有高度機會能
    輕易在工地疏於管理時，竊得工地特有之H 型鋼及繫筋。且
    H 型鋼長260 公分，比正常身高170 至180 公分之成年男子
    多出將近1 公尺，12支H 型鋼重達1540公斤，顯須2 人合力
    才有辦法搬運並竊取，殊難想像年紀60歲之陳俊楠，能在工
    地有人看管巡邏又無人幫忙之情況下，在自己不熟悉之工地
    迅速竊得1.5 噸重、長達260 公分之H 型鋼，可證本件係被
    告及陳俊楠共同竊取工地建材販賣云云，為其主要論據。
    訊之被告雖坦承有前後2 次載運系爭失竊鋼筋到金昌舊貨商
    行並以其名義變賣之事實，惟否認有竊盜犯行，辯稱：「我
    沒有跟陳俊楠一起竊盜，因為我要跟他借9497-SW 的車，陳
    俊楠說他車上的鋼筋如果沒有卸下來，我也沒辦法借他的車
    ，第1 次因為陳俊楠跟我說他有很多偷竊前科，怕他載去的
    鋼筋李麗雲不收，所以我跟他一起去，把證件借他，讓他把
    鋼筋拿去賣給李麗雲；第2 次陳俊楠叫我載去賣的理由，除
    了他有慣竊前科，還有講李麗雲的兒子有跟他的兒子陳健邦
    發生車禍糾紛，陳俊楠講了很多理由，就是要我幫他把竊得
    的鋼筋載去賣給李麗雲，由我單獨將陳俊楠偷來的鋼筋載去
    金昌舊貨行賣給李麗雲，這兩次出售鋼筋的錢都是陳俊楠拿
    走，我只有向他借小貨車使用而已」、「我之前在中華工程
    永安工務所工作2 、3 年，在98年6 月20日離職，我擔任駕
    駛，負責開車載鋼筋或者載外勞去工作，那時候我如果要偷
    有很多機會，我都不敢偷，且有時候鋼筋價格太高，工地會
    以價格過高減緩工程進度，我也不敢去偷那些高價格的鋼筋
    ，若我要偷每天都有機會，何必離職後再跟陳俊楠去偷鋼筋
    ，不能因為我之前有在中華工程永安工務所任職，就說我有
    去偷東西」、「李麗雲作證98年6 月21日我跟陳俊楠去賣的
    那次，我只有在駕駛座上等陳俊楠，陳俊楠才叫我下去幫他
    搬鋼筋，且H 型鋼很重，我們兩個也抬不動，那是推很久才
    把車上的H 型鋼卸下，我沒有跟陳俊楠去工地偷這些H 型鋼
    」各等語。
三、經查，上揭H 型鋼12支（重約1540公斤）及繫筋1 批（重約
    860 公斤），為中華工程股份有限公司永安工務所所有，於
    98年6 月24日間發現失竊等情，業據證人即該公司工地主任
    陳文忠於警詢中證述：「（12支H 型鋼及繫筋於何時？何地
    遭竊？）因我們施工之工地自16公里400 公尺起至20公里70
    0 公尺止，而施工期間自98年1 月至98年6 月24日止，就在
    這段工地及施工期間該H 型鋼及繫筋經常遭竊；（你於何時
    知道工地所用12支H 型鋼及繫筋遭竊？）我是經由員工於98
    年6 月24日16時許到金昌舊貨商行清查時，發現該12支H 型
    鋼及繫筋是公司遭竊物後向我報告，我才得知12支H 型鋼及
    繫筋遭竊；（陳清榮載運銷贓之12支H 型鋼及繫筋，經你指
    認是否為你公司所失竊？）陳清榮載運銷贓之12支H 型鋼及
    繫筋是我公司遭竊之物品」（見警卷第6-7 頁）；復於偵查
    中證述：「（98年6 月21日、6 月22日陳清榮再到金昌行賣
    的鋼鐵如何確定是你們工地失竊的？）那批鋼鐵是我們從臺
    北的另外一個工地買下來的，在工地附近屬於比較特別的鋼
    材，再經我們當場辨識確實是我們失竊的鋼鐵，我們已經取
    回」各等語（見偵查卷第21頁），並有扣押物品目錄表、贓
    物認領保管單各1 紙及金昌舊貨商行放置H 型鋼及繫筋地點
    照片共10張在卷可稽。堪認本件H 型鋼12支及繫筋1 批，確
    係中華工程股份有限公司永安工務所所有遭竊之物無訛。
四、另依證人即被害人陳文忠於警詢證述：「（你如何得知該12
    支H 型鋼及繫筋是你公司承包台84線東西向快速道路工地所
    失竊？）我是因為之前發現工地所使用之鋼製品大量遭竊，
    因此便要公司員工到資源回收場清查，98年6 月24日16時許
    公司員工到金昌舊貨商行清查時，發現該12支H 型鋼及繫筋
    是公司遭竊物品」等語（見警卷第6 頁），可知本件扣案之
    H 型鋼12支及繫筋1 批，係中華工程股份有限公司永安工務
    所員工至金昌舊貨商行清查時，陳文忠才得知失竊之事，並
    經由警方根據金昌舊貨商行負責人李麗雲所提供之收受物品
    登記表，而循線查獲販售之人為本件被告甚明。
    依證人陳文忠上開證詞及舊貨商行負責人李麗雲所提供之收
    受物品登記表，雖可證明H 型鋼12支及繫筋1 批為中華工程
    股份有限公司永安工務所遭竊之物，及該2 批鋼筋係以被告
    名義販售予金昌舊貨商行負責人李麗雲等事實；惟該等失竊
    物品是否確係被告與陳俊楠共同竊取？有無其他共犯？何時
    偷竊？如何偷竊？等有關被告涉犯本件竊盜罪應予調查審認
    之事實，均無相關證據可憑，遽然認定被告與陳俊楠共同盜
    竊，實嫌速斷。
五、證人李麗雲於警詢及偵查中固證稱：「98年6 月21日8 時許
    陳清榮駕駛9497-SW 號自小客貨車與陳俊楠前來販售，H 型
    鋼重量為1540公斤，賣新台幣12,320元。98年6 月22日8 時
    許是陳清榮1 人駕駛9497-SW 號自小客貨車前來銷贓，繫筋
    重量為860 公斤，賣新台幣6,880 元」（見警卷第11頁、偵
    查卷第21頁）。
    於原審復證稱：「（98年6 月21日，在庭的陳清榮是否至你
    金昌舊貨行販賣金屬物品？）當時是H 型鋼1540kg的鋼筋，
    印象中是兩個人來賣；（他們如何分工？）我們的地磅在外
    面，先磅完那些鋼筋，他們就把車開進來，當時他們要自己
    搬貨下來的時候，我有聽到1 個人喊『還不趕快下來幫忙』
    ，所以我就有出去看，我看到陳清榮是開車的人，旁邊的那
    個人叫陳清榮下來幫忙搬鋼筋；（當天你有無跟陳清榮說話
    ？）陳清榮要來拿錢的時候，我有問他是工地的還是自己家
    裡的鋼筋，陳清榮說是工地的鋼筋；（當天陳清榮拿何種證
    件讓你登記？）身分證」、「（98年6 月22日陳清榮有無開
    車到金昌舊貨行賣東西？）陳清榮也是開同樣廂型車，載了
    一些廢鐵來賣；（陳清榮載的廢鐵是不是警卷第23頁以下所
    示的繫筋照片？）是第24頁下方照片所示的繫筋」各等語（
    見原審卷第17頁）。
    惟如前所述，然李麗雲上開證詞，僅能證被告於98年6 月21
    日與陳俊楠一同將失竊之H 型鋼載運至金昌舊貨商行販賣、
    同年月22日復單獨將失竊之繫筋載運至金昌舊貨商行販賣；
    就被告是否確有公訴人所指與陳俊楠共同偷竊H 型鋼及繫筋
    之犯行，仍屬無法證明。
六、公訴人以被告自96年9 月10日起擔任中華工程股份有限公司
    員工，對於工地現場甚為熟稔，有高度機會能輕易在工地疏
    於管理時，竊得工地特有之H 型鋼及繫筋，且H 型鋼長達26
    0 公分，比正常身高170 至180 公分之成年男子多出將近1
    公尺，12支H 型鋼更重達1540公斤，顯須2 人合力才有辦法
    搬運並竊取，因而認定被告及陳俊楠共同竊取鋼筋販賣給李
    麗雲，雖非無見；惟該等說法均屬推論臆測之詞，並非足堪
    採為認定被告竊盜犯行之具體證據，尚難以此推測或擬制之
    方法，而為被告有罪之認定。
    縱認被告於警詢、偵查及法院審理中所述其與陳俊楠共同或
    單獨販賣H 型鋼12支及繫筋1 批之原因，先後不一，難以憑
    採；惟本件檢察官所舉證據，並未達於通常一般之人均不致
    於有所懷疑，而得確信其為真實之程度。依本案情節，亦不
    能排除被告僅係受陳俊楠之委託，而以其名義將系爭失竊物
    品販售予李麗雲之可能性，法院尚有合理之懷疑存在，並無
    由形成被告竊盜有罪之確信。此外，復查無其他具體證據足
    資證明被告有何公訴人所指之竊盜犯行，依上開法條規定及
    裁判意旨，應認被告本件之犯罪尚屬不能證明。
七、原判決為被告無罪之諭知，認事用法，並無不合；察官雖以
    ：「陳俊楠於99年6 月24日曾自行前往金昌舊貨商行販售回
    收物品，並非如被告所言不敢自行前往販售」、「本件鋼筋
    之長度及重量，依經驗法則判斷，難由陳俊楠獨自搬運」、
    「若陳俊楠係與他人前往竊取鋼筋，實無需被告協助販售，
    且被告熟悉工地鋼筋之外觀，陳俊楠找被告協助販售，無異
    陷自己遭發現、告發竊盜犯行之窘境」、「被告之辯解前後
    矛盾」等語為由，提起上訴，指摘原判決不當；惟如前所述
    ，該等說法均屬推論臆測之詞，並非足堪採為認定被告竊盜
    犯行之具體證據，尚不得因被告之辯解不可採，即以此推測
    或擬制之方法，而為被告有罪之認定。檢察官本件上訴，難
    認為有理由，應予駁回。
八、末查，刑事訴訟法第300 條所謂得就起訴之犯罪事實變更檢
    察官所引應起訴之法條，係指法院於不妨害事實同一之範圍
    內，得自由認定事實，適用法律而言。竊盜罪與贓物罪，兩
    者非特社會事實歧異，即法律所賦予之評價亦不相同，殊非
    具有犯罪事實同一性之案件（最高法院84年度台上字第2216
    號、97年度台上字第3867號判決）。
    本案被告明知陳俊楠邀同或委託其售予李麗雲之H 型鋼及繫
    筋，均係陳俊楠竊得之贓物，仍予以搬運至李麗雲經營之金
    昌舊貨商行，並以自己名義販售，核其所為，不無觸犯贓物
    罪之嫌疑；惟因贓物罪與檢察官起訴之竊盜罪，其犯罪構成
    要件迥異，社會基本事實並非同一，竊盜罪所破壞之財產法
    益為動產之所有權與持有權，贓物罪則在於防止因竊盜、詐
    欺、侵占等財產犯罪被奪取或侵占之物難於追及或回復，兩
    罪在法律上之評價亦不相同，法院實無從將本案變更起訴法
    條，改依贓物罪審判。被告是否涉犯贓物罪，應由檢察官另
    行處理，附此敘明。
據上論斷，應依刑事訴訟法第368 條判決如主文。
本案經檢察官王碧霞到庭執行職務。
中    華    民    國    99    年    12    月    30    日
                  刑事第三庭  審判長法  官  蔡勝雄
                                    法  官  張季芬
                                    法  官  楊清安
以上正本證明與原本無異。
不得上訴。
                                    書記官  蔡蘭櫻
中    華    民    國    99    年    12    月    30    日

司法院資訊處製作；財團法人民間司法改革基金會備份。
